最高法院刑事判決　　　　　　　　　　　　　　　八十八年度台上字第一八一四號
　　上　訴　人　甲○○
　　選任辯護人　鄭洋一律師
右上訴人因偽造有價證券等罪案件，不服台灣高等法院中華民國八十六年五月十五日
第二審判決（八十五年度上訴字第五一○三號，起訴案號：台灣新竹地方法院檢察署
八十四年度偵字第三一八九、四二三三、五六六八號），提起上訴，本院判決如左：
    主  文
原判決關於偽造有價證券及業務侵占部分撤銷，發回台灣高等法院。
    理  由
原判決認定上訴人甲○○原係設於新竹縣竹北市之竹北證券股份有限公司（以下簡稱
竹北證券公司）總經理，為從事業務之人，因買賣股票失利，亟思翻本，竟基於意圖
為自己不法所有及偽造文書之概括犯意，自民國八十三年八月一日起至八十四年一月
十一日止，連續多次盜用竹北證券公司董事長曾勝檯及該公司印章，蓋於借據借款人
欄上，偽造竹北證券公司之借據，並持該借據及其業務上保管之竹北證券公司所有之
定期存單，偽以竹北證券公司名義向台灣區中小企業銀行新竹分行（以下簡稱台企銀
行），辦理質押借款，使台企銀行陷於錯誤，借予新台幣（下同）共九千五百六十九
萬元（起訴書誤為九千零五十六萬元），並將該款入竹北證券公司帳戶。上訴人再
盜用竹北證券公司章及曾勝檯印章，蓋於存摺取款憑條上，另蓋用其自己印章後，持
向台企銀行行使，自前開竹北證券公司帳戶內提領上開質借款項，侵占入己，足以生
損害於竹北證券公司及曾勝檯（借款時間、金額詳如原判決附表一所示）。上訴人又
於八十三年十二月十六日起至八十四年一月二十七日止，基於意圖為自己不法所有之
概括犯意，多次向不知情之該公司出納王美雲表示其擬依台企銀行與該公司之透支契
約，在透支額度內，先行以交割專用空白支票借款供該公司業務之需，致王美雲不知
有詐，乃交付其所保管之該公司名義台企銀行二二二六○號帳戶交割專用之空白支票
（偽造之支票詳如原判決附表二所示）予上訴人。上訴人竟意圖供行使之用，盜用竹
北證券公司及董事長曾勝檯之印章蓋於其上，以完成發票行為，持向台企銀行借款，
並將借得款項悉歸己有，供清償前開一部借款之用，致生損害於竹北證券公司。甲○
○又於八十四年一月二十六日簽發其個人名義、面額各五百萬元之支票三紙，向劉得
勳借貸一千五百萬元，並意圖為自己不法之所有，將其業務上保管之竹北證券公司之
面額共一千五百萬元京華高科技證券投資信託基金（以下簡稱京華基金）受益憑證二
紙侵占入己，作為該項借款之擔保，劉得勳乃依上訴人之指示，將借與款項悉數匯入
上訴人名義帳戶內，嗣上訴人因無力清償前開質借款項，致前揭定期存單及受益憑證
分別遭台企銀行及劉得勳行使質權而沒入，致生損害於竹北證券公司及曾勝檯等情。
因而撤銷第一審關於此部分之判決，改判仍論處上訴人連續意圖供行使之用而偽造有
價證券及連續意圖為自己不法之所有而侵占對於業務上持有之物罪刑，並定其應執行
之刑，固非無見。然查：(一)、有罪之判決書，應記載認定犯罪事實所憑之證據及其認
定之理由，刑事訴訟法第三百十條第一款定有明文。上訴人一再辯稱：伊私自將業務
上保管之竹北證券公司所有之定期存單，向台企銀行押借九千五百六十九萬元，及以
同公司所有之京華基金受益憑證，向劉得勳質借一千五百萬元，該借款本息，均由伊
個人負責，該存單及憑證應得之利益，亦均交由承辦人列入竹北證券公司帳內，分文
不少，有會計帳簿可稽。伊以該存單及憑證質押借款時，原只是作為暫時性擔保，並
無易持有為所有之意思等語（見偵字第三一八九號卷第一五六頁反面，第一審卷第七
頁反面、第八頁反面，原審卷第一六頁反面、第一七頁）。苟上訴人將上開存單及憑
證，分別設質予台企銀行或劉得勳後，仍將該存單及憑證應得之利息，悉數交由竹北
證券公司承辦人入帳，則上訴人是否有易持有為所有之意圖﹖上訴人此部分行為除另
犯其他罪名外，是否尚構成業務侵占罪﹖均有可疑。原審未予查明，遽認定上訴人自
始即有「意圖為自己不法之所有」（見原判決正本第一頁反面第五至六行、第二頁正
面第七行），復未說明其所憑之證據及其認定之理由，自有可議。(二)、刑事訴訟法第
三百七十八條規定：判決不適用法則或適用不當者，為違背法令。原判決認定上訴人
基於意圖為自己不法所有之概括犯意，多次向不知情之竹北證券公司出納王美雲表示
其擬依台企銀行與該公司之透支契約，在透支額度內，先行以交割專用空白支票借款
，供該公司業務之需，致王女不知有詐，乃交付其所保管之該公司名義、台企銀行第
二二二六○帳號交割專用之空白支票予上訴人，上訴人竟意圖供行使之用，盜用竹北
證券公司及該公司董事長曾勝檯印章蓋於其上，完成發票行為後，持向台企銀行借款
云云（見原判決正本第一頁反面第一五至一六行、第二頁正面第一至五行）。原判決
理由則說明上訴人此部分行為，除犯刑法第二百零一條第一項之偽造有價證券罪外，
尚牽連犯同法第三百三十九條第二項之詐欺得利罪（見原判決正本第四頁第五行、第
七至九行）。上訴人既對王美雲施以詐術，致王美雲陷於錯誤，而將竹北證券公司所
有之前開空白支票交付予上訴人，該空白支票復非全無價值之物，何以此部分上訴人
非牽連犯刑法第三百三十九條第一項之詐欺取財罪、而係同條第二項之詐欺得利罪﹖
原判決未予剖析明白，則其適用法則，難謂未有不當。(三)、刑法上之業務侵占罪，係
以意圖為自己不法之所有，而侵占對於業務上所持有之物方構成，此觀同法第三百三
十六條第二項之規定甚明。原判決又認定上訴人基於意圖為自己不法之所有，自八十
三年八月一日起至八十四年一月十一日止，多次盜用竹北證券公司及該公司董事長曾
勝檯之印章，偽造該公司名義之借據，並持其保管之竹北證券公司所有之定期存單，
向台企銀行借款九千五百六十九萬元，台企銀行將該款匯入竹北公司之帳戶後，上訴
人再以同一手法，偽造竹北證券公司存摺取款憑條，提領上開質借款項侵占入己云云
（見原判決正本第一頁反面第五至一四行）。依此認定之事實，上訴人此部分所侵占
者，究係上開之定期存單抑係上開之九千五百六十九萬元，原判決未予審認明白，詳
加說明。如屬後者，惟該款並非竹北證券公司所有，而係上訴人以偽造文書方式，向
台企銀行詐借而來。縱台企銀行受詐後將借予之九千五百六十九萬元匯入竹北證券公
司帳戶，上訴人再偽造存摺取款憑條領出花用，但此僅係上訴人詐欺取財之過程與手
法，似難謂上訴人有因業務上持有竹北證券公司之前開款項。原判決理由竟謂上訴人
此部分行為，除犯行使偽造私文書罪外，尚牽連犯業務侵占罪（見原判決正本第四頁
正面第三至四行、第一五至一六行）。亦有未合。上訴意旨，指摘原判決關於此部分
不當，非無理由，應認有撤銷發回更審之原因。又本件業務侵占部分，雖屬刑事訴訟
法第三百七十六條第三款所列之案件，惟於修正刑事訴訟法施行前，原得上訴於第三
審法院，且已繫屬於法院，依刑事訴訟法施行法第五條第一項規定，仍應依施行前之
法定程序終結之，併予明。
據上論結，應依刑事訴訟法第三百九十七條、第四百零一條，判決如主文。
中      華      民      國    八十八    年      四      月     十五     日
                              最高法院刑事第五庭
                                  審判長法官  董  明  霈
                                        法官  丁  錦  清
                                        法官  賴  忠  星
                                        法官  林  茂  雄
                                        法官  王  居  財
      右正本證明與原本無異
                                              書  記  官
中      華      民      國    八十八    年      四      月     二十     日
